臺灣臺北地方法院民事判決　　　　　　 95年度勞訴字第168號
原　　　告　乙○○
　　　　　　丙○○
共　　　同
訴訟代理人　簡維能律師
　　　　　　陳美華律師
　　　　　　楊政雄律師
被　　　告　聯合報股份有限公司
法定代理人　甲○○
訴訟代理人　陳金泉律師
　　　　　　葛百鈴律師
　　　　　　李瑞敏律師
上列當事人間請求給付資遣費等事件，本院於民國96年7月13日
言詞辯論終結，判決如下：
    主      文
原告之訴及假執行之聲請均駁回。
訴訟費用新台幣壹萬壹仟玖佰元，由原告乙○○負擔新台幣仟
零玖拾元，餘新台幣捌仟捌佰壹拾元由原告丙○○負擔。
    事實及理由
一、原告主張：原告乙○○與丙○○分別自民國89年9月1日、84
    年6月21日起受僱於被告，並分別擔任財經版編輯、桃竹苗
    綜合新聞版編輯。原告等自任職日起，每月領取之工資包括
    編輯津貼新台幣 (下同)4,000 元、夜間交通津貼1,500元，
    其中編輯津貼於每月25日固定匯入原告等之銀行帳戶，夜間
    交通津貼則以等值之油票替代，是依勞動基準法第2條第3款
    之規定，上開二者均屬原告等因工作所得之報酬，而屬原告
    工資之一部。惟被告於94年12月28日，由編輯中心主任康錦
    卿召開「取消編版津貼說明會」，宣布自95年1月起取消編
    輯津貼與油票補貼，原告等與其他編輯中心同事均不同意，
    而於翌日連署建請聯合報產業工會 (下稱系爭工會)代表會
    員與被告協商，嗣於95年1月25日系爭工會理事長以電子郵
    件通知編輯中心同仁協商結果，表示被告只同意編輯津貼延
    發至同年3月，4月起正式取消，至於油票補貼部分則隻字未
    提。因原告等及編輯中心同事仍無法接受，而於同年2月14
    日進行投票，投票結果，過半數不同意上述協商結果，編輯
    中心同事即將上開意見通知被告。詎被告竟逕自片面決定不
    再發給，且逾同年月25日編輯津貼固定發放日，仍未按期發
    放，另油票部分，更自95年1月起即未再發給。嗣原告乙○
    ○於確定被告片面減少工資之行為後，即於95年5月17日，
    以台北181支郵局第63號存證信函向被告為終止勞動契約之
    意思表示，並請求被告給付編輯津貼及資遣費；另原告丙○
    ○亦於同年5月24日，以台北敦南郵局第871號存證信函向被
    告表示自6月9日終止勞動契約，並請求被告給付編輯津貼及
    資遣費。被告應給付原告等之工資及資遣費，包括：(一)原告
    乙○○部分共計280,807元：1.積欠工資：95年4、5月之編
    輯津貼共8,000元；95年1月至5月之油票補貼共7,500元 (上
    開二者合計工資為15,500元)；2.資遣費：任職期間自89年9
    月1日起至95年5月18日，惟92年4月至7月間，曾辦理留職停
    薪，實際年資共4年6個月，因離職前6個月平均工資為53,69
    4元，而原告於94年7月1日勞退新制實施時，選擇適用新制
    ，故資遣費合計為265, 307元〔即53, 694元× (4+6/12)(
    勞退新制實施前之基數)+53,694 元× (322/365)×1/2(勞
    退新制實施後之基數)=2 65,307元〕。(二)原告丙○○部分共
    計807,632元：1.積欠工資：95年4、5月之編輯津貼共8,000
    元；95年1月至5月之油票補貼共7,500元 (上開二者合計工
    資為15,500元)；2.資遣費：任職期間自84年6月21日起至95
    年6月9日，實際工作年資為10年11個月又19天，離職前6個
    月平均工資為72,012元，而原告於94年7月1日勞退新制實施
    時，選擇適用舊制，故資遣費合計為792,132元 (即72,012
    ×11=792,132)。乃依勞動契約及勞動基準法第14條第4項準
    用第17條規定聲明：(一)被告應給付原告乙○○280,807元，
    暨其中265,307元自95年6月18日起至清償日止按年息5% 計
    算之利息，其餘15,500元自起訴狀繕本送達被告之翌日起至
    清償日按年息5%計算之利息。(二)被告應給付原告丙○○807,
    632元，暨其中792,132元自95年6月24日起至清償日止按年
    息5%計算之利息，其餘15,500元自起訴狀繕本送達被告之翌
    日起至清償日止按年息5%計算之利息。(三)前二項聲明，原告
    願供擔保，請准宣告假執行。
二、被告辯以：原告等所主張之「編輯津貼」，事實上長期以來
    編輯中心均稱之為「編版津貼」 (故以下均以編版津貼稱之
    )，而該編版津貼非屬被告工作規則第12條規定之工資（被
    告工作規則第12條規定之工資僅有6項，即基本薪資、主管
    加給、績效獎金、職務津貼、年資加給、薪制換差，下稱系
    爭條文），被告已依其編輯工作給付「職務津貼」，則其他
    名目之給付當係為被告基於獎勵性質所另為之恩惠性給與。
    另被告為平面媒體，勞工於夜晚上班者乃屬常態，被告考量
    員工返家時搭乘交通工具之不便利性，而另外核發油票補貼
    給與補助，性質上為雇主所給與之福利，而屬恩惠性給與，
    與工資截然不同，性質上應為勞動基準法施行細則第10條第
    10款規定之工作用品代金。此外，系爭油票補貼與編版津貼
    ，除系爭條文未將之約定為工資外，縱員工有請事假而未服
    勞務之情形，被告亦均發給，更足證油票補貼及編版津貼非
    勞工提供勞務之對價，而非屬工資甚明。另油票補貼於95年
    1月起由被告取消發放時，原告甚而工會均未對此取消措施
    提出反對意見，當時工會僅針對系爭編版津貼取消發放與被
    告進行協商，迄95年5月間原告等寄發存證信函前，原告等
    領取每月薪資時，對此減少之金額亦未見其有何異議或為保
    留之聲明，足證原告等已默示同意被告取消發放油票補貼，
    原告等自不得於事後再行爭執。既然編版津貼及油票補貼因
    非屬工資而為恩惠性給與，故被告有權單方決定不予發放，
    自不有違勞動基準法第14條第1項第5、6款之規定。另原告
    等於95年1月25日由工會轉知勞資協商結果後，並未於30日
    內提出異議，即使原告等與編輯中心部分成員私下串聯，亦
    未通知資方或工會任一方，依勞動基準法第14條第1項第6款
    及第2項規定，原告等顯亦已逾除斥期間之規定，而不得主
    張終止勞動契約。另被告為減少鉅額虧損及事前已與工會溝
    通達成共識，此等以工作規則不利益變更方式取消編版津貼
    之發放，自有其合理性，原告等自當受拘束。又被告並非以
    團體協約方式進行減薪，原告等主張應經主管機關認可云云
    ，亦顯有誤會。原告等既早於95年1月25日即透過工會轉知
    而知悉被告將自95年4月起取消編版津貼，並於接獲工會通
    知後並未向工會或被告有任何異議之表示，卻分別遲至95年
    5月17日、5月24日寄發存證信函予被告公司主張終止勞動契
    約，則依勞動基準法第14條第1項第6款及同條第2項規定，
    原告等顯已逾30日之除斥期間而為無效。另被告就工資部分
    均已按期給付，並無勞動基準法第14條第1項第5款情事，原
    告等要求終止契約並請求資遣費，於法顯屬無據，因此被告
    於收受原告等存證信函後，隨即分別於95年5月23日、5月30
    日函覆原告等，並請渠等於休假結束後回報社上班，詎料原
    告乙○○自95年5月24日起、丙○○自同年6月10日起即無故
    未至被告公司上班提供勞務且未依公司規定請假，被告於95
    年6月20日再度發函通知原告等，請原告等於函到翌日起回
    社任職，否則將依勞動基準法第12條第1項第6款規定終止契
    約。然原告等於95年6月22日收受上開任職通知後，仍未到
    職上班且未依公司規定請假，已該當無正當理由繼續曠職3
    日之情事，據此，被告乃依勞動基準法第12條第1項第6款之
    規定於95年6月25日終止兩造間之勞動契約，兩造間勞動契
    約業已合法終止，則原告等主張請求被告給付資遣費，自無
    理由，並聲明如主文所示。
三、兩造不爭執之事實：
  (一)原告乙○○、丙○○分別自89年9月1日、84年6月21日起受
    僱於被告，分別擔任財經版編輯、桃竹苗綜合新聞版編輯職
    務，於編版津貼及夜間交通津貼停止發放前，每月尚領取其
    津貼各為4,000元及1,500元。而上開編版津貼及夜間交通津
    貼，被告原擬一併於95年1月起取消，惟經工會代表與被告
    進行協商，經協商後乃將編版津貼延發至同年3月，即自4月
    起正式取消，而夜間津貼部分則自95年1月起即未再發放，
    被告公司工會並於95年1月25日將其協商結果以電子郵件方
    式轉知編輯中心員工知悉 (見本院95年度北勞調字第134號
    卷內第9頁至第28頁、第30頁)。
  (二)原告等分別於95年5月17日及5月24日以台北181支郵局第63
    號、台北敦南郵局第871號存證信函寄發予被告，以被告片
    面取消編版津貼為由，主張依勞動基準法第14條第1項第5款
    、第6款規定終止雙方勞動契約，並依該法同條第4項準用第
    17條規定，請求被告發給資遣費 (見上開卷內第35頁至第38
    頁)。
  (三)被告於接獲上開原告等所寄發之存證信函後，隨即分別於95
    年5月23日、5月30日函覆原告等，惟原告乙○○自95年5月
    24日起、丙○○自同年6月10日起即未至被告公司上班，被
    告復於95年6月20日再度發函通知原告等，請原告等於函到
    翌日起回社任職，否則即依勞動基準法第12條第1項第6款規
    定終止雙方勞動契約等語，惟原告等於收受上開通知後，仍
    未到職上班(見本院卷內第21頁至第24頁)。
  (四)被告曾於92年間進行工作規則之修訂，其中系爭條文有關工
    資之內容，另增訂年資加給、薪制換差等2項，被告公司工
    會於92年8月20日以92北聯工字第094號函覆被告，有關工作
    規則草案修正，除第25條第10項取消、第27條第15項修正部
    分文字外，其餘條文均照被告修訂內容，上開工作規則之修
    訂，業經主管機關即台北市政府同意核備在案，被告並於內
    部網路及各處所予以公告 (見本院卷內第73頁至第79頁)。
四、被告給付予原告等之編版（輯）津貼及夜間交通津貼，非屬
    勞動基準法第2條第3款規定之工資：
  (一)按勞動基準法第2條第3款明文規定「工資：謂勞工因工作而
    獲得之報酬；包括工資、薪金及按計時、計日、計月、計件
    以現金或實物等方式給付之獎金、津貼及其他任何名義之經
    常性給與均屬之。」，則雇主發放予勞工之給與是否屬勞動
    基準法上述所定義之工資，即應以該給與是否具有勞務之對
    價性及是否屬經常性之給與而加以審視。至於給與是否具勞
    務之對價性，應以給付時該給與之性質為斷；其標準在於該
    給與與勞務之提出是否處於同時履行之關係？雇主得否以勞
    工未提供勞務而拒絕某一給付？或當雇主不為某一給付，勞
    工得否拒絕勞務之提供等？
  (二)經查，原告等於擔任輯編工作期間內，被告每月均於25日固
    定匯入原告等帳戶4,000元之編版（輯）津貼（下稱系爭編
    版津貼），此有原告等所提出之台灣銀行帳戶明細等影本在
    卷可稽 (見本院95年度北勞調字第134號卷內第9頁至第28頁
    ) ，故該津貼因公司制度及工作性質關係長時間領取，具有
    給付之經常性即堪認定。惟原告丙○○於94年8月份曾請事
    假共計8天，而該月份原告原應受領之薪資為66,512元，以
    該薪資除以該月份之日數再乘以請事假之日數後，原告丙○
    ○於該月經扣除事假8天之薪資共計為17,164元〔即 (66,51
    2/31)×8=17,164〕，此有員工薪資查詢單及請假扣薪資通
    報表等影本附卷可憑 (見本院卷內第36頁、第161頁至第163
    頁)；而原告丙○○於該月份已領有編版津貼4,000元，復有
    原告於台灣銀行帳戶明細、被告獎金明細表及匯款明細表等
    影本在卷可證 (見本院95年度北勞調字第134號卷內第24頁
    、本院卷內第38頁、第39頁)，則由上開資料即足認定原告
    丙○○未因請假減少勞務給付而遭被告比率扣除系爭編版津
    貼。此外，依被告另提出之員工薪資查詢表、請假扣薪通報
    表及獎金明細表 (見本院卷內第40頁至第42頁、第162 頁)
    可知，被告之員工若有相同請假情形被告公司仍給付全額編
    輯津貼，準此，系爭編版津貼並不因勞工實際工作內容減少
    、出勤狀況有別而為不同程度之發放，顯欠缺前述之同時履
    行關係，與前揭所謂之勞務對價性有違，故被告抗辯系爭編
    版津貼非屬工資之一部，即非無據，而可採信。
  (三)又雇主僱用勞工人數在30人以上者，應依其事業性質，訂立
    工作規則，並報請主管機關核備後公開揭示之。勞動基準法
    第70條定有明文。另所謂工作規則，性質上應認為係雇主所
    提出之勞動條件，因勞工明示或默示而成為勞動契約之內容
    ，故勞雇雙方於勞雇關係存續中，另經達成合意之勞動條件
    ，倘不違背勞動基準法中關於勞動條件最低標準之限制，且
    對勞工係屬有利者，亦應認已屬勞動契約內容之一部分，自
    有拘束勞雇雙方之效力。經查，被告公司內部訂有員工工作
    規則，此有被告提出之「聯合報員工工作規則」可證 (見本
    院卷內第25頁至第27頁)，而該工作規則之修正亦經工會同
    意，並報請主管機關核備，且於被告公司處所張貼公告，此
    復有工會覆被告人力資源室函、台北市政府同意核備函及工
    作規則公告之照片數幅附卷可按 (見本院卷內第164頁至第
    183頁)，且為原告所不爭執，故系爭工作規則應認經公開揭
    示並為被告公司員工所知悉，其工作規則制定之內容，依上
    開所述，即應成為勞雇雙方合意為勞動契約之一部且具有拘
    束勞雇雙方之效力。而系爭條文就有關各級員工作所獲致之
    報酬，已明列為：基本薪資、主管加給、績效獎金、職務津
    貼、年資加給及薪制換差等6項 (見本院卷內第26頁、第27
    頁)，另依原告等之員工薪資查詢單上所載 (見本院卷內第
    36頁)，其薪資內容確依系爭條文規定予以詳列領取之薪資
    及其金額，其上並未另列「編版津貼」項目，且該薪資單上
    載有「職務津貼」，並有每月撥付8,000元之事實，此與被
    告抗辯其係基於工作性質不同發給系爭編版津貼之事實並無
    不合。蓋倘依原告所言系爭編版津貼屬工資之一部，被告即
    應依系爭工作規則則該部分歸入「職務津貼」內一併核計，
    是系爭編版津貼與「職務津貼」顯屬不同，自不得據此逕認
    系爭編版津貼屬「職務津貼」之一部，並進而認定系爭編版
    津貼為工資。再者，系爭工作規則業已公開頒布數載，其內
    容應為被告員工所知悉，且系爭編版津貼亦經發放經年，不
    論其以薪資轉帳、或以工作獎金、或以兼編津貼等不同名義
    轉匯入原告等之銀行帳戶，若被告員工認為編版津貼應屬工
    作報酬，為求權利之保障，則應經由工會向被告反應而將其
    津貼之金額核計於系爭條文工作報酬範圍內，方屬合理可期
    ，更何況，該編版津貼不但未明列於薪資單上，亦非與薪資
    一同發放而另於每月固定25日匯入員工銀行帳戶內，且同為
    編輯中心之員工約有1/3編輯並未支領該編版津貼之事實，
    亦為原告等所不爭，依前揭原告丙○○請假但系爭編版津貼
    並未減少之上開事實綜合觀之，則系爭編版津貼不具有勞務
    之對價性，益增明確，是原告等主張編版津貼為職務津貼之
    一部而屬工資云云，應有所誤，而不可採。另所得稅扣繳憑
    單乃雇主就給付予員工之金額，向行政機關所為申報而開立
    之憑據，尚不得依該憑單上所載之金額即遽以認定均為雇主
    給付予員工之工資，仍應就其金額之實際給付原因來加以判
    斷。而系爭編版津貼非屬工資既如前所述，則原告等主張被
    告每年均將編版津貼開立薪資扣繳憑單，足證編輯津貼為工
    資云云，亦屬無據，而不可採。
  (四)另交通津貼乃雇主為顧及員工上班地點與住所遠近所給予之
    補貼，雖有給付之經常性質，惟既未明文規定於系爭工作規
    則，且本屬原告等為履行勞動契約所應自行負責之費用，是
    該交通津貼，不具有勞務之對價性，屬恩惠性之給與，非屬
    工資，即堪認定。再者，系爭交通津貼係由被告以發放中油
    公司油票方式代替，並按月由員工簽名領取，此有被告所提
    出之工作用品代金領冊影本乙份可證 (見本院卷內第43頁)
    ，其上併有原告等之簽名，上情復為原告等所不爭，而該油
    票補貼一律給付每位員工每月1,500元之中油公司油票，並
    不因員工工作內容不同或給付勞務之多寡而有所異，益證系
    爭夜間交通津貼應為被告貼補員工交通費為其目的所為之發
    給，屬恩惠性之給付。是原告等主張系爭夜間交通津貼具有
    勞務對價性，亦為工資之一部云云，亦無所憑，而不可採。
  (五)承上，因系爭編版津貼及夜間交通津貼不具有勞務對價性，
    非為勞動基準法第2條第3款所規定之工資，屬恩惠性之給與
    ，故原告等主張上開津貼均為工資之一部，被告應給付而未
    給付，其得向被告請求給付云云，尚屬有誤，並不可採。
五、原告等不得依勞動基準法第14條第1項第5款、第6款規定終
    止勞動契約，亦不得依同法條第4項準用第17條請求被告發
    給資遣費：
  (一)按雇主不依勞動契約給付工作報酬，或對於按件計酬之勞工
    不供給充分之工作者、雇主違反勞動契約或勞工法令，致有
    損害勞工權益之虞者，勞工得不經預告終止契約。勞動基準
    法第14條第1項第5款、第6款分別定有明文。經查，系爭編
    版津貼及夜間交通津貼非屬工資之一部，而屬被告恩惠性給
    與，既如前述，則被告取消未給付上開之津貼，即與前揭第
    5款規定不符，原告等自不得不經預告而終止兩造間之勞動
    契約。另系爭津貼被告原擬自95年1月份起即全部停止發放
    ，惟原告等所屬之編輯中心員工針對系爭編版津貼取消發給
    有爭議，而委由被告公司之工會與被告於95年1月19日進行
    協調溝通，惟該協商決議繼續溝通並授權該工會代為爭取。
    嗣被告公司之工會續向被告要求繼續保留編版津貼，然最後
    雙方結論係將該取消決定緩衝至95年3月份止，即自4月份起
    正式取消編輯津貼，此結論業經該工會第6屆第15次常務理
    事會會議討論，亦併於95年1月25日以電子郵件方式通知編
    輯中心員工屬實 (見本院卷內第20頁、第65頁)。因原告等
    曾授權予工會代為爭取協商，故上開之協商結論自應拘束委
    任該工會之員工 (即包括原告等)。茲系爭編版津貼及夜間
    交通津貼並非工資，且該津貼亦經勞雇雙方同意而取消，被
    告自無違反勞動契約之情形存在，而不得由原告等不經預告
    終止兩造間之勞動契約。
  (二)此外，縱認該協商之結論不拘束原告等，被告係片面取消發
    給系爭津貼而有違反勞動契約，惟系爭夜間交通津貼業於95
    年1月份即已停發，另編版津貼亦於95年4 月份起取消發給
    ，該工會前於95年1月25日即以電子郵件將上揭協商之結論
    通知編輯中心之會員，且上開期日後被告即決議予以執行，
    並未再與系爭工會或其他員工予以協商，故原告等理應於該
    日或相當期日內即應知悉被告停止發給系爭津貼之情形，惟
    原告等分別遲至95年5月17日、95年5月24日方以存證信函通
    知被告，併以違反勞動基準法第14條第1項第5款、第6款規
    定為由主張終止雙方勞動契約，因原告等上開依第6款規定
    主張終止之原因，距其知悉之日起，顯已逾30日之除斥期間
    ，是依勞動基準法第14條第2項之規定，原告等自不得據此
    而終止勞動契約。原告等雖主張需待至95年4月25日編版津
    貼應發放日，被告未為給付後方得確認，故其分別於同年5
    月17日及5月24日發函終止契約，並未逾越勞動基準法第14
    條第2項規定之法定除斥期間云云，惟因上述工會電子郵件
    之容已明確告知被告停發系爭津貼，原告等自是時即已知悉
    而得主張，是其上述主張，亦屬有誤，而不可採。
  (三)依上，被告停止發放系爭津貼，並不該當勞動基準法第14條
    第1項第5款及第6款之情形，原告等自不得主張依上開規定
    不經預告而終止雙方勞動契約，亦不得依該條第4項準用第
    17 條規定請求被告給付資遣費。
六、綜上所述，系爭編版津貼及夜間交通津貼均非屬勞動基準法
    第2條第3款規定之工資，被告取消發放並不符合同法第14條
    第1項第5款、第6款規定之情形，原告等不得依同法第14條
    第4項準用第17條向被告請求資遣費等，均足堪認定。從而
    ，原告等依勞動契約及勞動基準法第14條第4項準用同法第
    17條規定，請求被告應給付原告乙○○280,807元，暨其中
    265,307元自95年6月18日起至清償日止按年息5%計算之利息
    ，其餘15,500元自起訴狀繕本送達被告之翌日起至清償日按
    年息5%計算之利息；請求被告給付原告丙○○807,632元，
    暨其中792,132元自95年6月24日起至清償日止按年息5%計算
    之利息，其餘15,500元自起訴狀繕本送達被告之翌日起至清
    償日止按年息5%計算之利息，均無理由，應予駁回，又原告
    之訴既經駁回，則其假執行之聲請即失所依附，應併駁回。
七、因本案事證已臻明確，兩造其餘主張陳述及所提證據，均毋
    庸再予審酌，附此敘明。
八、訴訟費用負擔之依據：民事訴訟法第78條、第85條第1項但
    書。
中　　華　　民　　國　　96　　年　　8 　　月　　3 　　日
                    民事第三庭    法　官　詹駿鴻
以上正本係照原本作成
如對本判決上訴，須於判決送達後20日內向本院提出上訴狀
中　　華　　民　　國　　96　　年　　8 　　月　　3 　　日
                      　　　　　　書記官　官碧玲
